【裁判字號】    95,金上訴,261
【裁判日期】    950615
【裁判案由】    常業詐欺等
【裁判全文】
臺灣高等法院臺中分院刑事判決  95年度金上訴字第261、262號
上  訴  人  臺灣臺中地方法院檢察署檢察官
被      告  丙○○
被      告  乙○○
上  一  人
選任辯護人  林春祥律師
上列上訴人因被告等常業詐欺等案件，不服臺灣臺中地方法院94
年度金訴字第19號中華民國94年11月11日第一審判決（起訴案號
：臺灣臺中地方法院檢察署94年度偵字第6021號），提起上訴，
本院判決如下：
    主  文
上訴駁回。
    理  由
一、公訴意旨略以：被告丙○○（起訴書誤繕為楊雲孃）於民國
    九十三年六月十八日（起訴書誤繕為九十三年七月二日）開
    設上海商業儲蓄銀行中港分行，帳號0000000000
    0000號活期存款帳戶；另被告乙○○於不詳時間，開立
    合作金庫銀行南屯分行，戶名統綸資訊股份有限公司（下稱
    統綸公司），帳號0000000000000號活期存款
    帳戶。其等均可預見將金融帳戶提供或交予他人可供詐騙集
    團遂行財產犯罪，竟各於不詳時間、不詳地點，以不詳價格
    ，分別將其等上開帳戶提供予詐欺集團使用。嗣在臺為首之
    詐騙集團成員劉興睿（綽號強哥）、林靜君、曾源成、林義
    鴻及李宗樺（上五人均已另行起訴），於取得上開帳戶後，
    即意圖為自己不法所有，由在大陸以綽號「老大」、「老二
    」、「阿財」等三名成年男子為首之三大簡訊詐騙集團，在
    對岸搖控透過國內等多家簡訊平臺公司再轉接網路電話，大
    量發送簡訊短訊內容如：「您的××商業銀行現金卡應繳款
    日期已到，而未繳款，如有誤請與該銀行聯絡。」、「貴客
    戶之現金卡被盜用，如有誤請與該銀行聯絡。」等詐騙簡訊
    ，誘使國內不特定之人撥打簡訊所留之電話，對岸大陸簡訊
    詐騙集團成員則偽稱係財政部經濟犯罪中心人員，佯稱被害
    人之金融（信用）卡遭冒領盜刷，要求被害人立即以電話向
    警察分局報案，並留該集團所設之假警察分局電話。偽稱警
    察分局之警官受理報案，即誆稱為防止被害人金融（信用）
    卡再次遭冒領盜刷，可幫忙被害人將其所有金融卡做防火牆
    加密以防日後遭盜用，致不特定之被害人不疑有他，於接收
    該等詐騙簡訊後撥打電話，依該等詐騙集團成員之指示持金
    融卡至提款機操作變更密碼，遭匯款至詐騙集團所使用之人
    頭帳戶，該等詐騙集團立即通知國內車手劉興睿、曾源成、
    林義鴻、張弘毅、蔡建寶、林柏翰、廖傳宗（上四人另移轉
    管轄）等人負責前往臺中縣市、彰化縣及南投縣等地區，各
    金融提款機提領被害人被騙之贓款，再交由劉興睿統一保管
    並負責與大陸詐騙集團對帳後，再將贓款以洗錢之方式匯至
    大陸詐騙集團「老大」所指示的人頭帳戶內，為掩飾、收受
    、搬運之洗錢行為，劉興睿、曾源成並從提領贓款中抽取一
    成為佣金，再依所抽取之佣金，與車手分帳以為酬勞。經臺
    中市警察局刑警隊員警於九十三年十二月七日十五時許，在
    臺中縣大里市○○路○段二三五號旁當場查獲劉興睿、曾源
    成、林義鴻、林靜君，並於劉興睿駕駛之車牌號碼九三○三
    ─ＦＪ號自小客車內查扣有太平郵局（戶名：張英郎、帳號
    ：00000000000000）、中國信託商業銀行中
    港分行（戶名：文俊嵐、帳號：000000000000
    ）存摺各一本；於曾源成駕駛之車牌號碼ＴＮ─三一一八號
    自小客車內查扣有臺新銀行（戶名：曾煜仁、帳號：000
    00000000000）、臺中商業銀行（戶名：林輝隆
    、帳號：000000000000）及人頭帳戶（林輝隆
    ）印章一枚。因認被告丙○○涉犯刑法第三十條第一項、第
    三百三十九條第一項之幫助詐欺取財罪嫌；另被告乙○○涉
    嫌違反洗錢防制法第九條第二項、第三項常業洗錢罪、刑法
    第三百四十條常業詐欺等罪嫌。
二、按犯罪事實應依證據認定之，無證據不得認定其犯罪事實，
    又不能證明被告犯罪者，應諭知無罪之判決，刑事訴訟法第
    一百五十四條第二項及第三百零一條第一項分別定有明文。
    又認定犯罪事實，所憑之證據，雖不以直接證據為限，間接
    證據亦包括在內，然無論直接或間接證據，其為訴訟上之證
    明，須於通常一般之人均不致於有所懷疑，而得確信其為真
    實之程度者，始得據之為有罪之認定，倘其證明尚未達到此
    一程度，而有合理性懷疑之存在時，即無從為有罪之認定，
    根據「罪證有疑，利於被告」之證據法則，即不得遽為不利
    於被告之認定（最高法院著有七十六年臺上字第四九八六號
    判例可資參照）；再按犯罪事實之認定，應憑真實之證據，
    倘證據是否真實尚欠明顯，自難以擬制推測之方法，為其判
    斷之基礎，而認定犯罪事實之證據係指足以認定被告確有犯
    罪行為之積極證據而言，該項證據自須適合於被告犯罪事實
    之認定，始得採為斷罪資料（最高法院五十三年臺上字第六
    五六號、二十九年上字第三一○五號判例可資參照）。末按
    「刑事訴訟法第一百六十一條已於九十一年二月八日修正公
    布，其第一項規定：檢察官就被告犯罪事實，應負舉證責任
    ，並指出證明之方法。因此，檢察官對於起訴之犯罪事實，
    應負提出證據及說服之實質舉證責任。倘其所提出之證據，
    不足為被告有罪之積極證明，或其指出證明之方法，無從說
    服法院以形成被告有罪之心證，基於無罪推定之原則，自應
    為被告無罪判決之諭知。本件原審審判時，修正之刑事訴訟
    法關於舉證責任之規定，已經公布施行，檢察官仍未提出適
    合於證明犯罪事實之積極證據，並說明其證據方法與待證事
    實之關係；原審對於卷內訴訟資料，復已逐一剖析，參互審
    酌，仍無從獲得有罪之心證，因而維持第一審諭知無罪之判
    決，於法洵無違誤」，最高法院亦著有九十二年臺上字第一
    二八號判例可憑。
三、公訴人認被告丙○○涉有第三十條第一項、第三百三十九條
    第一項之幫助詐欺取財罪嫌，及認被告乙○○涉嫌違反洗錢
    防制法第九條第二項、第三項常業洗錢罪、刑法第三百四十
    條常業詐欺罪嫌，無非係以：前開詐欺集團成員曾源成於警
    詢中陳稱：其曾將詐騙贓款轉匯入被告丙○○前揭上海商業
    儲蓄銀行帳戶及被告乙○○所經營之統綸公司合作金庫銀行
    南屯分行帳戶等語，為其主要論據。訊據被告丙○○固坦承
    ：前開上海商業儲蓄銀行帳戶係伊於九十三年六月十八日開
    立，及九十三年七月二十七日該帳戶內確有一筆新臺幣（下
    同）七萬五千元之款項匯入其上開帳戶等情不諱，惟堅決否
    認有何幫助詐欺取財犯行，辯稱：該帳戶一直是伊在使用，
    並未將帳戶出售或提供給詐欺集團使用，該筆七萬五千元之
    匯款，係伊當時在ＫＴＶ工作時，向一名真實姓名、年籍不
    詳，綽號「二哥」的客戶借得之款項」的客戶借得之款項，
    但後來「二哥」沒再來找伊，伊也將「二哥」之手機號碼遺
    失，伊並不知為何「二哥」沒來向伊要錢等語；而訊據被告
    乙○○固坦承：前開統綸公司合作金庫銀行南屯分行帳戶係
    伊開立，九十三年八月十六日、同年八月三十日該帳戶內確
    有二筆各十萬元之款項匯入上開帳戶等情不諱，惟堅決否認
    有何常業洗錢、常業詐欺等犯行，辯稱：該帳戶是公司用來
    收取客戶所支付之貨款，並未交給他人使用，只有公司在使
    用，該帳戶之存摺、印章都是留在公司，並未申請金融卡，
    開戶印章有大、小章，小章由伊保管，大章則由另外之股東
    保管，不可能將帳戶提供給詐欺集團洗錢。上開二筆十萬元
    之款項，是客戶所匯入之購買節費器之相關款項，當時客戶
    買節費器時只說是公司使用，伊公司是作客戶服務，不知對
    方是詐欺集團等語。經查：
  (一)被告丙○○部分：
    1.上海商業儲蓄銀行中港分行，帳號0000000000
      0000號活期存款帳戶，確係被告丙○○於九十三年六
      月十八日開立乙節，業據被告丙○○自承在卷。又於九十
      三年七月二十七日有一筆匯款人為「張弘毅」，金額為七
      萬五千元之款項匯入該帳戶，亦有上海商業儲蓄銀行中港
      分行九十四年七月二十日上中港字第○九四○○一三八號
      函暨所附具之資金往來明細附卷可佐（見原審卷第一三四
      頁至一三九頁）。
    2.證人曾源成因擔任前揭詐騙集團之提款手而涉犯常業詐欺
      罪之犯行，業經原審法院於九十四年七月八日以九十四年
      度金訴字第一一號判處有期徒刑一年十月，有原審法院九
      十四年度金訴字第一一號刑事判決一份在卷足參。證人曾
      源成於原審審理時結證稱：其當時在詐欺集團擔任提款手
      ，其幫詐欺集團領得現金後，詐欺集團會指示其匯款至所
      指定之帳戶，其曾請其友人張弘毅幫伊匯款，張弘毅匯入
      被告丙○○帳戶之款項，是其拜託張弘毅幫忙匯款的，但
      其不清楚為何詐騙集團要伊匯款到該帳戶，其不認識被告
      丙○○等語（見原審九十四年十月二十一日審理筆錄），
      核與證人張弘毅於警詢中所陳稱：被告丙○○帳戶內之七
      萬五千元，是曾源成委託其去幫忙匯款，其不知道是什麼
      錢，其也不認識被告丙○○等語（見臺灣臺中地方法院檢
      察署九十三年度偵字第二一四五六號偵查卷第二五五頁）
      相符，足見證人張弘毅於九十三年七月二十七日匯款至被
      告丙○○上開帳戶之七萬五千元，係曾源成經詐欺集團指
      示，曾源成再委託不知情之張弘毅將該筆款項匯入被告帳
      戶。惟證人曾源成並不知為何詐欺集團要匯款該筆款項至
      被告丙○○上開帳戶。
    3.被告丙○○辯稱：該帳戶一直是伊自己本人在使用，並未
      將帳戶出售或提供給詐欺集團使用，且伊於收到該筆匯款
      之後有搬過家，因搬家才找不到銀行於九十三年六月十八
      日所核發之存摺，後來伊始在太平伊新搬的的套房櫥櫃裡
      面找到這本存摺，因為伊剛搬家很多東西都塞在一起等語
      。而被告丙○○於原審及本院審理中，均曾提出前開帳戶
      、銀行於九十三年六月十八日核發之新開戶存摺原本及九
      十四年一月二十八日補發之存摺原本各一本供法院參酌，
      有該帳戶存摺存提款明細乙份附於原審卷可參，及該二本
      存摺原本附於本院卷足按。衡情倘若被告丙○○確有將上
      開帳戶提供或出售給詐欺集團使用，詐欺集團豈有可能再
      將上開帳戶之存摺交還被告丙○○持有？
    4.至證人曾源成雖受詐欺集團指示，而委託證人張弘毅匯款
      七萬五千元至被告丙○○前開帳戶，而證人曾源成亦不知
      為何詐欺集團要求其匯款至被告丙○○上開帳戶，已如前
      述。若被告丙○○係將該帳戶提供予詐欺集團使用，作為
      幫助詐欺取財之用，理當係詐欺集團利用該帳戶作為人頭
      帳戶，而供被害人遭詐騙後匯款之用，豈有可能反由詐騙
      集團匯款至被告丙○○自己持有之帳戶內？復依該帳戶之
      存摺存提款明細及銀行所檢附之資金往來明細所示，該帳
      戶於九十三年七月二十七日經張弘毅匯入七萬五千元後，
      再於翌日（同年月二十八日）經以現金存入八萬六千元，
      其後始於同年月二十九日及三十日共分六次自提款機提款
      ，每次各提款二萬元，而非立刻至銀行櫃台一次將全部款
      項領出甚明，尚與一般詐騙集團於見被害人匯款至其等所
      指定之帳戶時，便急於將全部款項領出，以免該帳戶遭警
      方凍結或查扣之情節不同。況且詐騙集團就詐騙所取得之
      金錢，有可能係用以消費、借予他人，甚或贈與他人等等
      正當用途，倘若詐騙集團欲藉被告丙○○之上開帳戶洗錢
      ，何以前後總共只有匯入一筆款項，且僅區區七萬五千元
      ，故尚難僅憑被告丙○○之上開帳戶有經詐騙集團之成員
      匯入一筆七萬五千元之款項，即認被告丙○○有提供或出
      售其帳戶供詐騙集團使用之情事。
    5.另依被告丙○○所辯：該筆七萬五千元之匯款，係伊當時
      在ＫＴＶ工作時，向一名真實姓名、年籍不詳，綽號「二
      哥」的客戶借得之款項，但後來「二哥」沒再來找伊，伊
      也將「二哥」之手機號碼遺失，伊並不知為何「二哥」沒
      來向伊要錢等語。衡諸被告丙○○向人借錢，竟無法交待
      該貸與人之身分，且該貸與人亦從未出面向被告丙○○索
      債，其情節固有違一般情理，然亦非全無此種可能，何況
      被告丙○○並無證明自己無罪之義務，甚或可就其所涉之
      犯行保持緘默，故亦難憑此推論被告丙○○有提供或出售
      其帳戶供詐騙集團使用之情事。又檢察官就被告丙○○究
      係如何提供或出售其帳戶供詐騙集團使用，而幫助詐欺集
      團詐騙何被害人等節並未予以舉證證明，且未能舉出其他
      積極證據足以證明被告丙○○上開所稱，該筆七萬五千元
      之來源係其向客戶所借得之款項乙節有何不實之情形。則
      被告丙○○上揭所稱，該帳戶一直是伊自己本人在使用，
      並未將帳戶出售或提供給詐欺集團使用等語，洵非虛詞。
      是依上各節，實難僅以被告丙○○之帳戶曾有詐欺集團之
      成員匯入七萬五千元乙節，即遽以認定被告丙○○有提供
      或出售其帳戶予詐欺集團使用之犯行。
  (二)被告乙○○部分：
    1.合作金庫銀行南屯分行，戶名統綸公司，帳號00000
      00000000號活期存款帳戶，確係被告乙○○於九
      十三年二月二十五日開立乙節，業據被告乙○○自承在卷
      ；且於九十三年八月十六日、同年月三十日各有一筆匯款
      人為「張弘毅」，金額分別為十萬元之款項匯入該帳戶，
      亦有合作金庫銀行南屯分行九十四年八月四日合金南屯存
      字第○九四○○○三七八五號函暨所附具之資金往來明細
      、合作金庫銀行新開戶建檔登錄單各乙份附卷可佐（見原
      審卷第一○二頁至一○六頁、臺中市警察局刑案偵查卷宗
      第六六頁）。又證人曾源成因擔任前揭詐騙集團之提款手
      而涉犯常業詐欺罪之犯行，業經原審法院於九十四年七月
      八日以九十四年度金訴字第一一號判處有期徒刑一年十月
      ，前已說明。
    2.被告乙○○辯稱：上開二筆十萬元之款項，是客戶所匯入
      之購買節費器之相關款項，當時客戶買節費器時只說是公
      司使用，伊公司是作客戶服務，不知對方是詐欺集團等語
      ，然查：
      (1)證人曾源成於原審審理時結證稱：其當時在詐欺集團擔
        任提款手，其幫詐欺集團領得現金後，詐欺集團會指示
        其匯款至所指定之帳戶，詐欺集團曾指示其匯款至統綸
        公司三次，其曾請友人張弘毅幫伊匯款等語（見原審九
        十四年十月二十八日審理筆錄）；證人張弘毅於原審審
        理時亦結證稱：其曾經幫曾源成匯款約四、五次，但其
        已忘記匯款的對象，匯款的用途伊也不清楚。曾源成會
        拿現金給其，要是由其匯款的話，匯款人就會寫上其名
        字（見原審九十四年十月二十八日審理筆錄），於警詢
        中證稱：其曾於九十三年八月十六日、同月三十日匯款
        各十萬元至統綸公司合作金庫南屯分行帳戶，是曾源成
        委託其匯款的等語（見臺灣臺中地方法院檢察署九十三
        年度偵字第二一四五六號偵查卷第二五五頁），足見證
        人張弘毅於九十三年八月十六日、同月三十日匯款至統
        綸公司上開帳戶之二十萬元，係曾源成經詐欺集團指示
        ，曾源成再委託不知情之張弘毅將該筆款項匯入。
      (2)證人曾源成於原審審理時證稱：其所屬之詐欺集團曾經
        向統綸公司購買通訊設備，經由其介紹李宗樺，原本是
        打算向李宗樺購買，但後來到底是向誰買的，其不清楚
        等語（見原審九十四年十月二十八日審理筆錄）；證人
        李宗樺於原審審理時結證稱：其曾經向被告乙○○買過
        節費器（即網路語音閘道器）一次，曾源成跟其說需要
        通訊用品，其之前曾開過通訊行，曾源成給其聯絡人的
        電話，其聯絡後，對方說需要節費器，其朋友即被告乙
        ○○剛好在賣節費器，所以由其向被告乙○○買節費器
        後，再轉賣給對方。對方只買這一次，總共是十二臺節
        費器，每臺約二萬四千元、二萬五千元，對方直接匯款
        給統綸公司，被告乙○○再將其所賣取的差價交給其。
        當時是其與乙○○一起送貨到海南島交貨，被告乙○○
        再給對方統綸公司帳戶名稱及帳號。貨物無法寄送，因
        為海南島對於電子產品有管制，對方希望其可以親自拿
        過去，被告乙○○會跟其一起去的原因，是因被告乙○
        ○希望對方可以用統綸公司的通訊系統。其與被告乙○
        ○到海南島機場時，對方派車子來接貨，其等不用負責
        安裝，做完該次交易後就沒有任何接觸。當時其有問過
        對方買節費器的用途，對方回答說是公司使用等語（見
        原審九十四年十月二十八日審理筆錄）；證人侯文俊於
        原審審理時亦結證稱：其是統綸公司工程師兼行政事務
        ，也是公司股東。其曾經在九十三年七、八月間，與被
        告乙○○、證人李宗樺一起拿節費器到海南島交貨。當
        時其也曾經與該名在大陸的客戶聯絡，詢問他是否要用
        其公司的網路系統。交貨後，該名客戶曾打電話到其公
        司詢問貨款是否已經匯入公司帳戶，其有拿公司存摺去
        補摺，發現確實有款項匯入，但對方沒有告訴其是要以
        何人名義匯入。對方總共分三次匯款，分別是在九十三
        年八月十六日、同月三十日、同年九月十四日，各匯款
        十萬元。對方有聯絡其要哪一天匯款，其查詢後發現帳
        戶內確實有在該日匯款進來，所以其認為這就是對方給
        付的貨款等語明確（見原審九十四年十月二十八日審理
        筆錄）。依合作金庫銀行南屯分行九十四年八月四日合
        金南屯存字第○九四○○○三七八五號函所附具之統綸
        公司帳戶資金往來明細以觀，確實於九十三年八月十六
        日、同年月三十日各有一筆匯款人為「張弘毅」，金額
        分別為十萬元之款項匯入，於同年九月十四日在一筆匯
        款人為「詹永良」，金額為十萬元之款項匯入，有該資
        金往來明細附卷足佐，且核與證人侯文俊當庭所提出之
        統綸公司存摺交易明細相符，有該存摺交易明給影本乙
        份在卷可參，則前揭證人張弘毅受證人曾源成所委託，
        於九十三年八月十六日、同月三十日匯款至統綸公司上
        開帳戶之二十萬元，應係被告乙○○所經營之統綸公司
        出售節費器予該名在海南島之客戶所支付之貨款。
      (3)證人李宗樺於原審審理時證稱：當時其曾問對方購買節
        費器之用途，對方只說是公司使用等語；證人侯文俊於
        原審審理時亦證稱：其、被告乙○○及李宗樺一起到海
        南島的時候，不知對方是從事何業，對方買這麼多節費
        器有可能是需要大量電話業務的人，但也有可能拿來轉
        賣等語明確（均見原審九十四年十月二十八日審理筆錄
        ），且衡情客戶購買貨物之有多種可能之用途，實難僅
        以被告乙○○出售該等節費器乙節，即得以推論被告乙
        ○○知悉對方購買節費器之用途係從事詐騙犯罪之用。
    3.再被告乙○○辯稱：上開帳戶是公司用來收取客戶所支付
      之貨款，並未交給他人使用，只有公司在使用，該帳戶之
      存摺、印章都是留在公司，並未申請金融卡，開戶印章有
      大、小章，小章由伊保管，大章則由另外之股東保管，不
      可能將帳戶提供給詐欺集團洗錢等語。而查：證人徐雅雯
      於原審審理時結證稱：其在統綸公司擔任會計，其公司在
      合作金庫南屯分行有開立帳戶，該帳戶是公司用來收取貨
      款之用，是公司專用。該帳戶在其到職前是由證人侯文俊
      保管，其到職後就由其保管，該存摺上的公司大、小章，
      則分別由被告乙○○、證人侯文俊保管，存摺、大、小章
      都是分開保管，如果要領公司的錢，要被告乙○○、證人
      侯文俊二人一起，才可以提領等語（見原審九十四年十月
      二十八日審理筆錄）。且證人侯文俊於原審審理時，亦提
      出前開帳戶，由合作金庫銀行於九十三年二月二十五日發
      給之新開戶存摺供原審參酌，有該帳戶存摺交易明細乙份
      附於原審卷可參，衡情若被告乙○○確將上開帳戶提供或
      出售給詐欺集團作為洗錢之用，豈可能該帳戶之存摺係由
      證人侯文俊所持有？
    4.依上各節，實難僅以被告乙○○所經營之統綸公司帳戶曾
      有詐欺集團匯入二十萬元乙節，即遽以認定被告乙○○即
      有提供統綸公司帳戶予詐欺集團，以該帳戶作為轉帳、洗
      錢之用，幫助詐騙集團提領詐得款項之犯行。
四、綜上所述，本件檢察官所舉證據，尚不足以證明被告等分別
    有提供或出售其等上開帳戶予詐欺集團使用之事實，自無法
    以幫助詐欺取財、常業洗錢或常業詐欺等罪相繩，此外，復
    查無其他積極事證足資證明被告等確有公訴人所指之幫助詐
    欺取財、常業洗錢或常業詐欺等犯行，既不能證明被告等犯
    罪，依法均應為無罪之諭知。原審判決以被告等被訴之犯罪
    不能證明，諭知被告等無罪之判決，並無違誤之處，檢察官
    上訴意旨猶指被告等犯罪，經核非有理由，應予駁回。
據上論斷，應依刑事訴訟法第三百六十八條，判決如主文。
本案經檢察官甲○○到庭執行職務。
中    華    民    國    95    年    6     月    15    日
               刑事第七庭  審判長法  官  林  榮  龍
                                 法  官  江  錫  麟
                                 法  官  許  秀  芬
上列正本證明與原本無異。
本件檢察官得上訴。
如不服本判決應於收受送達後十日內向本院提出上訴書狀，其未
敘述上訴之理由者並得於提起上訴後十日內向本院補提理由書（
均須按他造當事人之人數附繕本）。
                                 書記官    瑞  芳
中    華    民    國    95    年    6     月    16    日
                                                      Ｆ


司法院資訊處製作；財團法人民間司法改革基金會備份。
